【裁判字號】    97,上,52
【裁判日期】    971105
【裁判案由】    損害賠償
【裁判全文】
臺灣高等法院高雄分院民事判決            97年度上字第52號
上  訴  人
即被上訴人  交通部公路總局第三區養護工程處
法定代理人  丙○○
訴訟代理人  陳景裕律師
            王伊忱律師
            鄭美玲律師
被 上訴人
即 上訴人   台灣省自來水股份有限公司第七區管理處
法定代理人  己○○
訴訟代理人  盧世欽律師
被  上訴人
即  上訴人  禾佑堂工程有限公司
法定代理人  甲○○
訴訟代理人  蔡鴻杰律師
上訴人對於中華民國97年2 月29日臺灣高雄地方法院96年度訴字
第1572號第一審判決提起上訴，本院於97年10月22日言詞辯論終
結，判決如下：
    主  文
兩造上訴均駁回。
第二審訴訟費用各自負擔。
    事實及理由
一、本件上訴人即被上訴人交通部公路總局第三區養護工程處（
    以下稱上訴人）起訴主張︰訴外人洪于婷於民國90年10月21
    日15時許騎乘機車行經伊養護之屏東縣200 號縣道南下14公
    里加100 公尺處（下稱系爭路段），因路面坑洞摔倒（下稱
    系爭路面坑洞），致受有頭部外傷併腦挫傷及顱內出血、肺
    炎併呼吸衰竭等傷害（下稱系爭洪于婷意外事故），洪于婷
    乃依國家賠償法之規定，對上訴人請求損害賠償，經本院以
    93年度上國字第3 號判決本件上訴人應賠償洪于婷150 萬元
    及自92年12月23日起至清償日止按年息5%計算之利息確定，
    並經本件上訴人於94年11月25日如數支付本息合計新臺幣（
    下同）1,641,875 元。但查肇致洪于婷摔倒受傷之系爭路面
    坑洞乃被上訴人即上訴人（下稱被上訴人）台灣省自來水股
    份有限公司第七區管理處（下簡稱自來水公司）之承包商即
    被上訴人即上訴人（下稱被上訴人）禾佑堂工程有限公司（
    下簡稱禾佑堂公司）為修繕系爭路段下方水管，未經報備取
    得上訴人許可，即逕自挖掘路面施工（下稱系爭修漏工程）
    ，且於修漏後未妥善回填坑洞，以瀝青補實回復路面原狀，
    亦未在系爭路段設置適當之警告措施所致，被上訴人自來水
    公司、禾佑堂公司應依民法第185 條規定，對洪于婷所受傷
    害負共同侵權行為連帶賠償責任。被上訴人自來水公司未確
    實監督，更在系爭路面坑洞未以瀝青補實前，即率行通過驗
    收，亦應負民法第189 條但書所謂定作人於定作或指示有過
    失之損害賠償責任，又被上訴人自來水公司於95年3 月31日
    國家賠償求償協商會議中，已承認上訴人得依國家賠償法第
    3 條第2 項之規定對之求償，則依該協商會議之協議，上訴
    人亦得向被上訴人自來水公司請求賠償，爰依國家賠償法第
    3 條第2 項規定及侵權行為之法律關係並上開協議，提起本
    件訴訟。並聲明求為判決：(一)被上訴人自來水公司及禾佑堂
    公司應連帶給付上訴人1,641,875 元及自起訴狀繕本送達翌
    日起至清償日止，按年息5%計算之利息。(二)願供擔保請准宣
    告假執行。
二、被上訴人自來水公司則以：系爭路面坑洞並非伊發包交由被
    上訴人禾佑堂公司施作系爭修漏工程所致，況系爭路面坑洞
    與路面幾近平坦，落差深度不及5 公分，不致令機車騎士摔
    倒，且洪于婷騎過系爭路面坑洞16.7公尺後始行摔倒，並有
    13.3公尺長之刮地痕，其摔傷顯與系爭路面坑洞無關，且系
    爭修漏工程概由承攬人禾佑堂公司負責管理維護，被上訴人
    自來水公司並無定作或指示上之過失，所生損害與被上訴人
    自來水公司無涉，被上訴人自來水公司在協商會議中更未允
    諾願依國家賠償法賠償，況上訴人為道路養護單位，對道路
    疏於養護，就系爭洪于婷意外事故之發生與有過失，且遲至
    96年5 月24日始提起本件訴訟請求，其請求權已罹於時效消
    滅云云，資為抗辯。
三、被上訴人禾佑堂公司則以：伊係在系爭路段之路肩碎石路面
    上施作系爭修漏工程，系爭路面坑洞並非伊施工所造成，系
    爭洪于婷意外事故與伊無關，不應令伊負賠償責任云云，資
    為抗辯。
四、原審法院判決被上訴人應連帶給付上訴人820,938 元本息，
    駁回上訴人其餘之請求，兩造各就敗訴部分聲明不服。上訴
    人上訴聲明：(一)原判決關於上訴人敗訴部分，廢棄。(二)被上
    訴人應再連帶給付上訴人820,938 元，及自96年6 月13日起
    ，至清償日止，按年息5%計算之利息。(三)願供擔保，請宣告
    假執行。(四)第一、二審訴訟費用由被上訴人負擔。答辯聲明
    ：被上訴人之上訴駁回。被上訴人上訴聲明：(一)原判決不利
    於被上訴人部分，廢棄。(二)上廢棄部分，上訴人在第一審之
    訴，駁回。(三)第一、二審訴訟費用由上訴人負擔。被上訴人
    自來水公司答辯聲明：(一)上訴人上訴駁回。(二)如受不利判決
    ，願供擔保，請宣告免假執行。被上訴人禾佑堂公司答辯聲
    明：上訴人上訴駁回。
五、上訴人主張，訴外人洪于婷於90年10月21日15時許騎乘車號
    PYZ-717 號重型機車在系爭路段摔倒，洪于婷因而受有頭部
    外傷併腦挫傷及顱內出血、肺炎併呼吸衰竭等傷害，洪于婷
    嗣依國家賠償法第3 條第1 項規定對本件上訴人提起國家賠
    償訴訟，經本院以93年上國字第3 號判決本件上訴人應賠償
    洪于婷150 萬元及自92年12月23日起至清償日止，按年息5%
    計算之利息確定，本件上訴人於94年11月25日依前開確定判
    決給付洪于婷本息合計1,641,875 元等事實，業據提出本院
    93年上國字第3 號民事判決、最高法院95年台上字第68號民
    事裁定、收據在卷（原審卷6~18頁）為證，且為被上訴人所
    不爭執，並經本院調取屏東地方法院92年重國字第5 號卷宗
    查核屬實，自可信為真實。上訴人又主張肇致洪于婷意外事
    故，乃因被上訴人自來水公司之承包商即被上訴人禾佑堂公
    司為修繕系爭路段下方水管，未經報備取得上訴人許可，即
    逕自挖掘路面施工，且於修漏後未妥善回填所挖掘之系爭路
    面坑洞以瀝青補實，回復路面原狀。被上訴人自來水公司未
    確實監督，更在回復路面原狀前，即率行通過驗收，亦未在
    系爭路段設置適當之警告措施，致洪于婷騎乘機車行經系爭
    路面坑洞，不慎摔倒，被上訴人依民法第185 條、189 條所
    規定之侵權行為法律關係，對洪于婷應負連帶賠償責任，被
    上訴人自來水公司於95年3 月31日國家賠償求償協商會議中
    ，已承認上訴人得依國家賠償法第3 條第2 項之規定對之求
    償，則依此協議，上訴人亦得向被上訴人自來水公司請求賠
    償，爰依國家賠償法第3 條第2 項規定及侵權行為之法律關
    係，並上開協議，提起本件之訴云云，則為被上訴人所否認
    ，並抗辯以前詞。是本件爭點為：(一)系爭路面坑洞是否為被
    上訴人禾佑堂公司向自來水公司承攬施作系爭修漏工程所造
    成。(二)訴外人洪于婷意外事故之發生與系爭路面坑洞有無因
    果關係，被上訴人對之是否應負侵權行為之損害賠償責任。
    (三)上訴人依國家賠償法第3 條第1 項賠償洪于婷損害後，可
    否依同條第2 項規定，請求被上訴人連帶賠償。如可，可請
    求之金額為若干。(四)上開損害賠償請求權，是否已罹於時效
    消滅。(五)上訴人依95年3 月31日協議，可否向被上訴人自來
    水公司請求賠償依國家賠償法所賠付之損害。
六、系爭路面坑洞是否為被上訴人禾佑堂公司向自來水公司承攬
    施作系爭修漏工程所造成。
  (一)經查，被上訴人自來水公司確有於系爭洪于婷意外事故發生
    前之90年7 月26日將系爭路段之系爭自來水修漏工程發包由
    被上訴人禾佑堂公司施作，經自來水公司於90年10月22日驗
    收完畢之事實，有被上訴人自來水公司提出之工程契約書、
    7 月份漏水修理派工單、工程結算驗收證明書在卷（原審卷
    41~84 頁、92頁）可稽，且為被上訴人所不爭執，自為真實
    。
  (二)又查，系爭路面坑洞在柏油路面，其範圍大小為南北長3 公
    尺，東西寬1 公尺，其緊鄰路肩碎石路面上亦有面積約相同
    之挖痕，洪于婷意外事故發生時，係舖以碎石，直至91年2
    月11日始經承辦員警丁○○發現柏油路範圍之碎石舖面另經
    人以瀝青補實之事實，業經屏東地方法院審理92年重國字第
    5 號洪于婷訴請本件上訴人國家賠償事件，於93年2 月25日
    勘驗現場時，傳訊承辦系爭洪于婷意外事故之員警丁○○當
    場證述，並提出照片、車禍肇事報告表在卷可稽，並有洪于
    婷提出附在該卷內之現場照片為憑，復經本院調取該卷宗查
    核屬實，更有該卷影本在卷（置卷外）可稽，足見系爭路段
    之柏油路面及其旁之路肩碎石路面於洪于婷意外事故發生前
    ，經人挖有約6 平方公尺面積之範圍，並僅以碎石填補，而
    被上訴人自來水公司在95年3 月31日本件上訴人所召集之國
    家賠償求償協商會議中已坦認該系爭路面坑洞係其承包商即
    本件被上訴人禾佑堂公司施作系爭水管修漏工程所造成，有
    上訴人提出之該協商會協議紀錄在卷（原審卷19頁）可稽，
    原審法院審理本件之初，被上訴人自來水公司亦不否認其發
    包水管修漏工程予被上訴人禾佑堂公司施作，造成系爭路面
    坑洞，僅抗辯稱系爭路面坑洞不致造成洪于婷之意外事故傷
    害，有其提出之答辯狀在卷（原審卷32-33 頁）可稽，於本
    件上訴後，始抗辯稱禾佑堂施作地點在他處，系爭路面坑洞
    並非禾佑堂施作系爭修漏工程所造成云云，已非無疑。
  (三)被上訴人禾佑堂公司亦抗辯稱其向被上訴人自來水公司承攬
    水管修漏工程之地點在系爭路面坑洞以北約6 公尺處之路肩
    碎石路面上，其僅挖掘路肩之碎石路面，系爭路面坑洞非其
    挖掘所造成，並請求履勘現場，實施挖掘找出自來水管位置
    自明云云。然本院依其請求履勘現場，實施挖掘，發現被上
    訴人自來水公司之自來水管係沿系爭路段柏油路面邊緣所劃
    白線外緣下方約1.3 公尺深處而埋設，有勘驗筆錄及上訴人
    所提出之現場經命拍攝之照片在卷（本審卷224-228 頁、25
    1-259 頁）可稽，則修漏在該處埋深達1.3 公尺之自來水管
    ，豈有不挖掘柏油路面之理，顯見被上訴人禾佑堂公司主張
    其施作系爭水管修漏工程，僅挖掘路肩碎石路面，系爭路面
    坑洞非其挖掘所致云云，要無可採。至被上訴人自來水公司
    之技術士乙○○在原審法院固證稱禾佑堂公司施作系爭修漏
    工程之地點在路肩碎石路面上等語（原審卷192 頁），然此
    與上開水管線埋設位罝顯不相符，所為證述，不足為被上訴
    人有利之認定。
  (四)另查，承辦洪于婷意外事故之員警丁○○所製作之上開車輛
    肇事報告表所載車禍發生地點，即機車倒地地點：「屏200
    線14公里100 公尺南下車道」，僅為概稱，並未精確測量，
    已據證人丁○○在上開履勘現場時供證在卷，上開派工單所
    載施工位置：「200 線14k+100m」，亦僅為概稱，並未精確
    測量，亦為被上訴人所自承，而屏200 線於94年3 、4 月間
    曾全面更新里程牌，有上訴人提出之開工報告等在卷（本審
    卷260-266 頁）可稽，且為被上訴人所不爭執，則新的里程
    數已有所變動，被上訴人以本院於97年8 月29日履勘現場時
    ，其所稱系爭修漏工程之施工地點，經測量結果為屏200 線
    14 公 里205 公尺處，與洪于婷意外事故地點相距39公尺，
    而抗辯稱系爭路面坑洞顯非其施作系爭修漏工程所造成云云
    ，要非可取。
  (五)又，系爭路面坑洞連同西側緊鄰路肩殘留之挖痕，長、寬約
    3 公尺2 公尺，共6 平方公尺，已如前述，與上開派工單
    上所載填砂或殘土處理之長、寬分別為2.6 公尺及1.3 公尺
    ，面積差異不大，且依常理，坑洞填補後殘留之表面痕跡，
    通常較大於實際挖掘範圍，被上訴人以派工單上所載填砂或
    殘土處理之面積與事後系爭路面坑洞面積不相符，而抗辯稱
    系爭路面坑洞非其施作系爭修漏工程所造成云云，並非有理
    。
  (六)至上訴人在上開被訴國家賠償事件中固曾主張「查系爭屏東
    200 號線道14公里100 公尺南下車道處固有一處經台灣電力
    公司開挖後回填之處所，但並非如上訴人（指洪于婷）所稱
    與路面有5 公分落差之坑洞」等語。然查上開國家賠償事件
    之承審法官於前往事故現場勘驗時，係以台電公司設置在系
    爭路段道路旁，編號滿州高幹291 號之電線桿為標點，用以
    標示訴外人洪于婷人車倒地處與系爭路面坑洞之相對位置。
    本件上訴人乃據以表示上開電線桿恐於系爭洪于婷意外事故
    發生後曾經遷移等語，業據本院調取上開卷宗查核屬實，然
    台電公司在上開國家賠償事件審理時已覆函表示上開電線桿
    於系爭洪于婷意外事故發生後未曾遷移等語（見原審卷205
    頁），足見上開國家賠償事件以該電線桿用以標示系爭路面
    坑洞之相對位置，尚無不當，而與系爭路面坑洞是否因遷移
    電桿所致一節無涉。被上訴人禾佑堂公司以本件上訴人曾在
    上開國家賠償事件中為上開之主張，而抗辯稱系爭路面坑洞
    與其施作系爭修漏工程無關云云，非可採信。
  (七)又查，上訴人所提平時養路巡查報告表及柏油路面修補工程
    修補面積統計表，固無系爭路段待辦理改善或經修補之情形
    ，惟據證人即90年7 月間上訴人之恆春監工站長戊○○證稱
    ：系爭路段係其職務管理範圍內，由公路局代為養護之縣政
    府道路，其每週均會巡視1 次，其巡路時倘發現須修補處，
    即將之記載於平時養路巡查報告表等中等語（見原審卷196
    頁），可見上開養路巡查報告表等所載僅係證人戊○○於巡
    查時所發現應修補之處，亦即不能排除仍有證人戊○○未及
    發現而未記載之路面坑洞存在，自難僅憑上開紀錄遽謂系爭
    路段並無坑洞存在，被上訴人禾佑堂公司據以抗辯稱洪于婷
    意外事故發生時，並無系爭路面坑洞之存在，縱有存在亦與
    其無關云云，不足為取。又上訴人在原審固曾以所提出之90
    年10月8 、9 日及17、18日兩次之柏油路面修補工程修補面
    積統計表上未有系爭路段修補之記載，而主張系爭路面坑洞
    係90年10月18日後系爭洪于婷意外事故發生（90年10月21日
    ）前，被上訴人禾佑堂公司施作系爭修漏工程所造成等語（
    原審卷167 頁），就系爭路面坑洞形成之日期，所述固有疵
    累，然此不足以否定系爭路面坑洞為被上訴人禾佑堂公司施
    作系爭修漏工程所造成之事實，被上訴人禾佑堂公司據以抗
    辯稱系爭路面坑洞非其施作自來水管修漏工程所造成云云，
    亦無足取。
七、訴外人洪于婷意外事故之發生與系爭路面坑洞有無因果關係
    ，被上訴人對之是否應負侵權行為之損害賠償責任。
  (一)經查，訴外人洪于婷騎乘機車於上開時日，行經系爭路段摔
    倒，致受有頭部外傷併腦挫傷及顱內出血、肺炎併呼吸衰竭
    等傷害之系爭洪于婷意外事故之事實，為兩造所不爭執，並
    經本院調取屏東地方法院92年重國字第5號卷宗查核屬實。
  (二)又查，系爭路面坑洞在柏油路面之範圍，為南北長3 公尺、
    東西寬1 公尺，洪于婷意外事故發生時，係舖以碎石，已如
    前述。而該系爭路面坑洞與訴外人洪于婷倒地之相對位置，
    經受理上開國家賠償事件之法官於93年2 月25日履勘現場實
    地測量結果，為系爭路面坑洞距洪于婷機車倒地時之刮地痕
    （即刮地痕起點）為16.7公尺，刮地痕總長度（即自刮地痕
    起點至機車倒地後停止位置）為13.3公尺，合計自系爭路面
    坑洞至洪于婷人車倒地後停止之位置計有30公尺（車禍現場
    略圖誤載為27公尺），承辦系爭洪于婷意外事故之員警丁○
    ○並在場證稱：「事故當天，有人報案，我到達現場時，傷
    者還倒在地上，我親自將她的安全帽脫掉，那時她倒在如呈
    上之照片的電線桿旁，我並把現場的刮地痕、機車倒地之相
    關位置製作現場略圖」、「做完筆錄後，我又與．．．傷者
    前夫前往現場，他們對現場血跡前方27公尺處有一個寬1 公
    尺、長3 公尺的坑洞有意見，我並將該處照相，後來於91年
    2 月11日那坑洞有補好，補好後與整條柏油路面顏色相同，
    我有註記於現場略圖」、「當時路邊是平面，靠白線處有碎
    石，坑洞的深度不會超過5 公分」等語，業據本院調取該國
    家賠償事件卷宗查核屬實，足見系爭路面坑洞南北長3 公尺
    、東西寬1 公尺、深度約5 公分，為碎石路面，並非平整，
    而在整條平整的柏油路面上，突出現起伏不一的碎石路面，
    客觀上足以造成往來機車行車之危險，訴外人洪于婷係騎乘
    機車行經系爭路段，而上開系爭路面坑洞又係位於南下車道
    外側，即偏向機慢車輛行駛之外側路面上，則依經驗法則，
    綜合行為當時所存在之一切事實，為客觀之事後審查，本院
    認為在一般情形上，於機車騎士行經該系爭路面坑洞時，必
    會因該坑洞之範圍及其與路面之落差非小而產生顛簸，致行
    車不穩而跌倒，即屬行為與結果間有相當因果關係。雖訴外
    人洪于婷所騎乘之機車於經過系爭路面坑洞後，尚行駛16.7
    公尺才跌倒，惟以洪于婷在上開國家賠償事件自行估計之行
    車速度，以機車時速60公里行駛，則每秒行進距離即達16.7
    公尺，而此距離與洪于婷機車倒地刮痕起點至系爭路面坑洞
    之距離即屬相符。則吾人應可認定洪于婷於行經系爭路面坑
    洞時，由於坑洞非小，且與路面存有5 公分之落差，導致其
    機車因顛簸重心不隱而繼續往前行進1 秒鐘而倒地，即會產
    生尚行駛16.7公尺之距離而才倒地，並進而致往前產生13.3
    公尺之機車刮地痕跡，則訴外人洪于婷意外事故之發生為系
    爭路面坑洞所致，其等間顯有相當因果關係自明，並經上開
    國家賠償事件認定確定在案。
  (三)而肇致系爭洪于婷意外事故發生之系爭路面坑洞，乃被上訴
    人禾佑堂公司施作系爭修漏工程所造成，已如前述，則禾佑
    堂公司在系爭路段施工竟未妥善回填，以瀝青補實，回復柏
    油路面原狀，肇致系爭洪于婷意外事故發生，被上訴人禾佑
    堂公司自應負損害賠償責任。
  (四)另按承攬人因執行承攬事項，不法侵害他人之權利者，定作
    人不負損害賠償責任。但定作人於定作或指示有過失者，不
    在此限，民法第189 條定有明文。次按數人共同不法侵害他
    人之權利者，連帶負損害賠償責任；不能知其中孰為加害人
    者，亦同。民法第185 條亦有明定。又數人因共同過失不法
    侵害他人之權利者，依法應負連帶賠償責任，苟各行為人之
    過失均為其所生損害之共同原因，即所謂行為關連共同，亦
    足成立，有最高法院65年台上字第2115號判例要旨足資參照
    。經查，本件被上訴人自來水公司與禾佑堂公司間就系爭修
    漏工程所訂工程契約第11條第6 項第2 款、第6 款約定：「
    甲方（即自來水公司）工地主任或其代表人如發現乙方（即
    禾佑堂公司）工作品質不符合契約規定，或有不當措施將危
    及工程之安全時，得通知乙方限期改善、改正或將不符規定
    部分拆除重作」、「契約如有任何部分須報請政府主管機關
    查驗時，應由乙方提出申請，並按照規定負擔有關費用」、
    第15條第4 項約定：「工程竣工後，乙方應對施工期間損壞
    或遷移之甲方設施或公共設施予以修復或回復，並將現場堆
    置之施工機具、器材、廢棄物及非契約所應有之設施全部運
    離或清除，並填具竣工報告，經甲方勘驗認可，始得認定為
    工程完工」，有上開工程契約書在卷可稽。亦即被上訴人自
    來水公司在系爭修漏工程進行中，為維護工程品質，確保公
    共安全，有派監工人員在場指示、監督施工步驟及施工方法
    等之義務。本件系爭洪于婷意外事故之發生，固肇因於被上
    訴人禾佑堂公司未將系爭路面坑洞以瀝青補實，僅回填砂石
    ，經車輛碾壓逸失，而與原柏油路面產生高度落差，有回填
    不當之疏失，應負侵權行為之損害賠償責任。惟被上訴人自
    來水公司既經派員於系爭路段監工，則自來水公司自應就禾
    佑堂公司系爭路面坑洞之填補程度是否適當為監督，並於其
    回復程度不足時予以通知改正，始謂已善盡其定作人之監督
    、指示責任。但查被上訴人自來水公司並未就禾佑堂公司僅
    以碎石填補系爭路面坑洞，而未施作瀝青舖面以回復柏油道
    路原狀一節，予以指正，即率爾通過初驗，致訴外人洪于婷
    因而摔倒受傷，而如前述，尚難謂被上訴人自來水公司已善
    盡監督、指示責任，其自有過失，而應依民法第189 條但書
    規定，對系爭洪于婷意外事故負損害賠償責任。又被上訴人
    自來水公司之過失與被上訴人禾佑堂公司之過失均為系爭洪
    于婷意外事故損害發生之共同原因，揆諸前開說明，被上訴
    人自來水公司與禾佑堂公司自應依民法第185 條規定負連帶
    損害賠償責任。
八、上訴人依國家賠償法第3 條第1 項賠償洪于婷損害後，可否
    依同條第2 項規定請求被上訴人連帶賠償。如可，可請求之
    金額為若干。
  (一)按，公有公共設施因設置或管理有欠缺，致人民生命、身體
    或財產受有損害者，國家應負損害賠償責任；前項情形，就
    損害原因有應負責任之人時，賠償義務機關對之有求償權，
    國家賠償法第3 條定有明文。經查，本件被上訴人對訴外人
    洪于婷應負損害賠償責任，又上訴人為系爭路段之養護機關
    ，已依國家賠償法第3 條第1 項規定於94年11月25日賠償洪
    于婷1,641,875 元完畢，已如前述，則上訴人依國家賠償法
    第3 條第2 項之規定，就其已賠付之損害向被上訴人求償，
    請求被上訴人連帶賠償，於法自屬有據。
  (二)次按，本件系爭洪于婷意外事故發生路段係縣道，依公路法
    第6 條、第11條規定，上訴人為法定管理、修建機關，其對
    於管理之公共設施，負有維護並使其處於通常安全狀態，以
    防止危險或損害發生之義務。又依公路法第30條規定，倘發
    現擅自使用、破壞公路用地或損壞公路設施時，應由公路主
    管機關取締之。本件上訴人既為道路主管機關，並設有巡查
    人員定期巡視系爭路段，業據上訴人提出平時養路巡查報告
    表在卷（原審卷169 ～177 頁、本審卷171 ～213 頁）可稽
    。則上訴人竟疏未發覺被上訴人自來水公司、禾佑堂公司未
    經申請許可擅自挖掘路面，而未舉發取締之，嗣於被上訴人
    自來水公司、禾佑堂公司竣工後，亦疏未發現系爭路面坑洞
    因修補不實，而與道路邊緣產生高度落差，致生危險於用路
    人，而未能及時補實系爭路面坑洞，堪認上訴人就系爭洪于
    婷意外事故之發生，亦有維護管理不當之過失，其前開過失
    行為與被上訴人自來水公司監督指示不當，及被上訴人禾佑
    堂公司修補不實之過失行為同為肇致系爭洪于婷意外事故之
    發生原因，上訴人與被上訴人自來水公司、禾佑堂公司就此
    自應同負損害賠償責任。被上訴人抗辯係上訴人就系爭洪于
    婷意外事故之發生，與有過失，自屬有據。上訴人主張其維
    護管理系爭路段之責任，已因被上訴人自來水公司、禾佑堂
    公司未依規定申請許可，即擅自開挖路面而免除云云，洵不
    足採。就其內部責任分擔，本院斟酌上訴人就負責維護管理
    系爭路段道路，對擅自開挖道路者負有制止、舉發之責任，
    其對於道路之挖掘及修復應訂立相關之管理辦法，協調或要
    求相關管線機構或工程主辦單位統一施工，並監督其施工及
    限期完全修復公路，其責任不可謂不重大，認上訴人應與被
    上訴人自來水公司、禾佑堂公司各負擔1/2 之責任。
  (三)上訴人因系爭洪于婷意外事故已清償全部損害賠償款項1,64
    1,875 元，已如前述，上訴人與被上訴人2 公司就本件事故
    之內部分擔比例各為1/2 ，亦經本院審認如前，準此，上訴
    人得向被上訴人求償之金額為820,938 元（1,641,875 ÷2
    ＝820,937.5 ，元以下四捨五入後為820,938 元）。
九、上開損害賠償請求權，是否已罹於時效消滅。
    國家賠償法第8 條第2 項規定，同法第3 條第2 項之求償權
    ，自支付賠償金或回復原狀之日起，因2 年不行使而消滅。
    本件上訴人於94年11月25日依本院93年度上國字第3 號、最
    高法院95年度台上字第68號國家賠償事件確定裁判給付訴外
    人即系爭事故之受害人洪于婷賠償金1,641,875 元，為兩造
    所不爭執，已如前述，並有收據1 紙在卷可憑（原審卷18頁
    ），上訴人嗣於96年5 月24日向原審法院提起本件訴訟，依
    國家賠償法第3 條第2 項規定，向損害原因應負責任之人即
    被上訴人自來水公司、禾佑堂公司求償，其前開求償權之行
    使未逾2 年之請求權時效期間，而屬適法。被上訴人自來水
    公司抗辯稱本件求償權請求權時效期間應自系爭洪于婷意外
    事故發生之日起算，上訴人之求償權已罹於時效消滅云云，
    於法不符，而不可採。
十、上訴人依95年3 月31日協議，可否向被上訴人自來水公司請
    求賠償依國家賠償法所賠付之損害。
    經查，依上開國家賠償求償協商協議紀錄記載，「協商結論
    ：經事實認定肇事地點係自來水公司之承包商禾佑堂工程有
    限公司，因緊急需要搶修縣道200 號線14K ＋100 路面下水
    管挖掘造成坑洞，致洪于婷90年10月21日騎機車摔倒受傷，
    經法院判決確定賠償150 萬元及利息共164 萬1875元；並已
    由道路賠償義務機關（公路局第三區養護工程處）於94年11
    月25日賠償當事人完竣，並依國家賠償法第3 條第2 項與國
    家賠償法施行細則第41條及挖掘道路管理規則之規定向自來
    水公司依法求償。」等語，有上開紀錄在卷（原審卷20頁）
    可稽，足見被上訴人自來水公司與會，僅與上訴人達成上訴
    人可依國家賠償法相關規定向被上訴人自來水公司求償而已
    ，與被上訴人自來水公司允諾賠償尚屬有間，從而上訴人基
    於上開協議，遽予請求被上訴人賠償上訴人因國家賠償法已
    賠付之損害1,641,875 元云云，為不可取，不應准許。
、綜上，上訴人本於國家賠償法第3 條第2 項之規定，訴請被
    上訴人連帶給付820,938 元及自起訴狀繕本送達翌日即96年
    6 月13日起至清償日止，按年息5%計算之法定遲延利息，為
    有理由，應予准許，超過部分之請求，為無理由，應予駁回
    ，原審法院依此認上訴人之請求為一部有理由，一部無理由
    ，分別為准駁之判決，並無不合，兩造各就其敗訴部分，聲
    明不服，提起上訴，求為廢棄改判，為無理由，均應予駁回
    。
十二  本件事證明確，兩造其餘攻擊防禦方法與本件判斷結果不生
    影響，自不逐一論列，併此敘明。
據上論結，兩造上訴均無理由，依民事訴訟法第449 條第1 項、
第78條、第85條第2 項，判決如主文。
中    華    民    國    97    年    11    月    5     日
                              民事第五庭
                                  審判長法官  蔡明宛
                                  法      官  曾錦昌
                                  法      官  魏式璧
以上正本證明與原本無異。
本件判決不得上訴。
中    華    民    國    97    年    11    月    6     日
                                  書  記  官  鄔維玲
                                                  WFQ


司法院資訊處製作；財團法人民間司法改革基金會備份。
